【裁判字號】    89,台上,6747
【裁判日期】    891109
【裁判案由】    殺人
【裁判全文】
最高法院刑事判決                              八十九年度台上字第六七四七號
    上  訴  人  甲○○
右上訴人因殺人案件，不服台灣高等法院台南分院中華民國八十九年七月四日第二審
判決( 八十九年度上重訴字第五○五號，起訴案號：台灣嘉義地方法院檢察署八十八
年度偵字第六三○一號 )，提起上訴，本院判決如左：
    主  文
原判決撤銷，發回台灣高等法院台南分院。
    理  由
本件原判決認定上訴人甲○○係精神耗弱之人，於民國八十五年曾因犯強盜罪，經原
審法院判處有期徒刑五年二月確定，執行至八十八年六月十二日獲准假釋出獄，於假
釋期間，猶不知悔改，明知其所居住之嘉義市○○街七十一巷五號及左鄰右舍之房屋
均屬老舊木造平房及二層民房，又均有人居住，三更半夜縱火燃燒其所居住之房屋，
必引起大火，延燒及左鄰右舍，且酣睡中之其家人及左鄰右舍居民，將會因逃生不及
，被燒死。詎其竟基於放火之犯意，於八十八年九月十四日凌晨零時三十三分許，至
嘉義市○○路○段五一九號之信義加油站，購買新台幣（下同）四十元之九五無鉛汽
油，以其攜帶之沙拉油塑膠桶盛裝，返回上開住所二樓其臥室內，於同日凌晨一時四
十分許，將汽油故意傾倒於彈簧床墊上，並以打火機點燃，放火燃燒後，即迅速逃離
，燒燬其所居住及同巷七號與六十五巷四號、五號、六號等房屋，居住於六十五巷六
號一樓之韓文益因逃避不及，被活活燒死於屋內，火勢於同日凌晨二時二十三分許被
控制。上訴人於逃出屋外後，即在附近四處遊蕩，於同日清晨五時三十分許，在同市
○○路與新榮路交岔路口之萊爾富超商前為警逮捕等情。因而維持第一審論處上訴人
殺人罪刑之判決，駁回上訴人在第二審之上訴，固非無見。
惟查：(一)、有罪判決書所記載之犯罪事實，為論罪科刑適用法律之基礎，故凡與適用
法令有關之重要事項，必須詳加認定，明確記載，然後於理由內敘明犯罪事實所憑之
證據及認定之理由，始足為適用法令之依據。又刑法關於犯罪之故意，係採希望主義
，不但直接故意，須犯人對於構成犯罪之事實具備明知及有意使其發生之兩個要件，
即間接故意（或稱未必故意），亦須犯人對於構成犯罪之事實預見其發生，且其發生
不違背犯人本意始能成立。原判決事實欄僅認定記載上訴人基於放火之犯意，於前開
時地將汽油傾倒於其臥室內之彈簧床墊上，並以打火機點燃，放火燒燬其居住之房屋
及同巷七號與六十五巷四號、五號、六號房屋，居住於六十五巷六號一樓之韓文益因
逃避不及，遭燒死於屋內等情。惟對於韓文益之死亡，上訴人究竟有無殺人之故意？
原判決未於事實欄內為明確之認定記載，自不足為適用法律之依據，已有未合。(二)、
刑法第五十五條之牽連犯，必須有二個以上之行為且其間有方法、結果之關係者，始
足構成。如行為僅祇一個，而觸犯數個罪名，則為想像競合犯，不能依牽連犯論處。
依原判決事實欄之記載，上訴人基於放火之犯意，於前開時地將汽油傾倒於其臥室內
之彈簧床墊上，並以打火機點燃，放火燒燬其居住之房屋及同巷七號與六十五巷四號
、五號、六號房屋，居住於六十五巷六號一樓之韓文益因逃避不及，遭燒死於屋內等
情。如果無訛，則上訴人僅有一個縱火行為，燒燬前開房屋，並引起韓文益死亡之結
果，其間如何認有二個行為，原判決並未加以說明釐清，竟於理由二謂上訴人前開所
為，係犯刑法第一百七十三條第一項之放火罪及第二百七十一條第一項之殺人罪，所
犯該二罪名間有方法結果之牽連關係，為牽連犯，應從一重之殺人罪處斷云云，亦有
可議。上訴意旨空言指摘原判決不當，雖無可取，但本件為原審宣告無期徒刑之案件
，上開違誤，為本院得依職權調查之事項，原判決既有可議，應認有撤銷發回更審之
原因。
據上論結，應依刑事訴訟法第三百九十七條、第四百零一條，判決如主文。
中      華      民      國    八十九    年     十一     月      九      日
                              最高法院刑事第四庭
                                  審判長法官  董  明  霈
                                        法官  丁  錦  清
                                        法官  林  茂  雄
                                        法官  王  居  財
                                        法官  張  祺  祥
      右正本證明與原本無異
                                              書  記  官
中      華      民      國    八十九    年     十一     月     十五     日


司法院資訊處製作；財團法人民間司法改革基金會備份。
